臺灣臺中地方法院民事判決　94年度簡上字第124號
上　訴　人　友聯產物保險股份有限公司
法定代理人　甲○○
訴訟代理人　丙○○
　　　　　　丁○○
　　　　　　戊○○
被　上訴人　己○○
訴訟代理人　黃英傑律師
當事人間請求損害賠償事件，上訴人對於民國94年3月9日本院臺
中簡易庭93年度中簡字第3652號第一審判決提起上訴，本院於民
國94年7月21日言詞辯論終結，判決如下：
    主  文
原判決廢棄。
被上訴人應給付上訴人新臺幣肆拾伍萬柒仟玖佰零捌元，及自民
國九十三年十月二十八日起，至清償日止，按週年利率百分之五
計算之利息。
第一、二審訴訟費用由被上訴人負擔。
    事實及理由
一、上訴人於原審起訴主張：其承保訴外人乙○○所有坐落臺中
    市○○街142、146號2棟2層樓房屋（以下簡稱訟爭保險標的
    房屋）之住宅火災保險，保險期間自民國92年10月17日中午
    12時起至93年10月17日中午12時止，保險金額為新臺幣（下
    同）2,457,000元。被上訴人所有坐落臺中市○○街144號房
    屋，於59年間即建造完成，被上訴人本應注意須定期檢查該
    房屋之供電量、線徑、配線規格、並汰換老舊線路，以確保
    用電安全，防止火災發生，且依現今電力提供之技術與安全
    材料、設備及設施取得之狀況，亦非不能注意，竟疏未注意
    對用電線路定期安檢並汰換老舊線路，致該房屋3樓西側處
    前，後段木板隔牆靠北邊天花板附近，於92年10月21日17時
    21分許，因電線蓄熱短路燃燒，起火引燃該處附近裝潢天花
    板、木板隔間，迅速鑄成大火，燒毀該房屋3樓鐵架鐵皮建
    物及其內放置之物品，火苗並向兩側延燒至上訴人承保之訟
    爭保險標的房屋3樓加蓋部分，該2棟房屋之1、2樓及其內物
    品，亦因消防人員救火之故而遭水漬損毀。被上訴人失火燒
    毀其所有住宅之刑事犯行，業經本院93年度易字第613號刑
    事判決，處其拘役50日，如易科罰金以300元折算1日確定，
    訟爭保險標的房屋因上開火災所受損害，既係被上訴人之過
    失所致，其對該棟房屋之所有人乙○○自應負損害賠償責任
    。經上訴人委託訴外人華信保險公證人有限公司鑑定訟爭保
    險標的房屋1、2樓建物及其內物品因上述火災受損情形結果
    ，損失金額總計457,908元，上訴人已本於保險契約約定，
    先如數理賠保險金予乙○○，並依保險法第53條第1項規定
    ，取得代位向被上訴人求償之權利；至被上訴人與乙○○及
    居住訟爭146號保險標的房屋之其夫陳東桂雖於93年8月24日
    在臺中市北區調解委員會成立調解，惟調解之內容係針對訟
    爭保險標的房屋3樓所受損害所為，則乙○○就該2棟房屋1
    、2 樓之損失，對被上訴人之損害賠償請求權，並未因乙○
    ○及其夫與被上訴人成立上述調解而消滅，上訴人仍得於給
    付保險金後，請求被上訴人賠償，為此提起本件訴訟，請求
    被上訴人應給付上訴人457,908元，及自其為此項請求，聲
    請本院對被上訴人核發之93年度促字第58864號支付命令，
    送達被上訴人翌日起至清償日止，按週年利率5%計算之利息
    。
二、被上訴人則以：伊確實因疏未注意定期檢查伊所有之臺中市
    ○區○○街144號房屋供電量、線徑、配線規格、並汰換老
    舊線路，致該房屋於前揭時間因電線蓄熱短路燃燒，並延燒
    至訟爭保險標的房屋，致該2棟房屋所有權人乙○○及其夫
    陳東桂發生損害。然訟爭保險標的房屋因上開火災所受損害
    僅為200,000元，且伊已於93年8月24日，與乙○○、陳東桂
    成立調解，雙方約定：伊應於93年9月20日前修復訟爭保險
    標的房屋，乙○○、陳東桂則同意拋棄其餘民事請求，伊並
    隨即委託訴外人黃振發於93年9月20日將訟爭保險標的房屋
    修復完成，且由伊驗收付款完畢。上訴人雖因給付保險金予
    乙○○、陳東桂，取得代位其2人向伊請求賠償之權利，然
    上訴人既未踐行民法第297條第1項規定之程序，將此項債權
    讓與之事通知伊，且乙○○、陳東桂對伊之損害賠償債權，
    已因伊履行依上述調解內容所負義務而告消滅，伊自得以此
    對抗上訴人，則上訴人請求伊給付保險金，自無理由等語，
    資為抗辯。
三、本件原審對於上訴人之請求，判決上訴人全部敗訴，上訴人
    全部聲明不服，並求為廢棄原判決，請求被上訴人應給付上
    訴人457,908元，及自上開支付命令送達翌日起至清償日止
    按週年利率5%計算之利息；被上訴人則聲明：駁回上訴。
四、上訴人主張之以下事實，業據其提出住宅火災及地震基本保
    險保險單2紙、本院93年度易字第613號刑事判決1份及保險
    金同意暨承諾事項書2紙為證，另經本院依上訴人之聲請，
    向臺中市北區調解委員會調取該委員會93年度民調字第225
    號及第226號卷宗查明屬實，且為被上訴人所不爭執，堪信
    為真正：
  (一)上訴人承保訴外人乙○○所有之訟爭保險標的房屋之住宅火
    災保險，保險期間自92年10月17日中午12時起至93年10月17
    日中午12時止，保險金額共2,457,000元。
  (二)被上訴人所有坐落臺中市○○街144號房屋，於92年10月21
    日17時20分許，因電線蓄熱短路燃燒，起火引燃該處附近裝
    潢天花板、木板隔間，迅即鑄成大火，燒毀該房屋3樓鐵架
    鐵皮建物及其內放置之物品，火苗並延燒至兩側之訟爭保險
    標的房屋3樓加蓋部分，訟爭保險標的房屋之1、2樓及其內
    物品亦因消防人員救火之故而遭水漬毀損。被上訴人因上述
    失火燒毀現供人使用住宅之刑事犯行，業經本院93年度易字
    第613號刑事判決處拘役50日，如易科罰金以300元折算1日
    確定。
  (三)上訴人已依上開保險契約約定，於93年3月15日理賠乙○○
    保險金457,908元。
  (四)被上訴人與乙○○及居住訟爭146號保險標的房屋之其夫陳
    東桂於93年8月24日在臺中市北區調解委員會成立調解，調
    解內容為：「對造人（即被上訴人）同意於93年9月20日前
    依如附圖修復完畢，聲請人（即乙○○、陳東桂）同意拋棄
    有關本案之其餘民事請求權」。
五、上訴人另主張：其已依上開保險契約約定，給付保險金予乙
    ○○及其夫陳東桂，依據保險法第53條規定，自得代位行使
    其2人對被上訴人之損害賠償請求權等語，為被上訴人所否
    認，並以前揭情詞置辯，從而本件應予審究者，厥為：乙○
    ○及其夫陳東桂對被上訴人因上開火災所生之損害賠償請求
    權，是否因被上訴人與其2人成立前述調解而消滅？若否，
    上訴人請求被上訴人賠償其給付乙○○之保險金，有無理由
    ？經查：
  (一)上訴人主張其係依據上開保險契約第20條第1、2項約定：「
    本公司（按即上訴人）對於下列危險事故致保險標的物發生
    損失時，依本保險契約之規定，負賠償責任：一、火災（以
    下略）」、「因前項各款危險事故之發生，為救護保險標的
    物，致保險標的物發生損失者，視同本保險契約危險事故所
    致之損失」，針對上開火災發生時，消防人員救火，導致訟
    爭保險標的房屋1、2樓及其內物品遭水漬毀壞所受損失，理
    賠保險金予乙○○等情，業據其提出理算總表2份與住宅火
    災及地震基本保險條款1份，附原審卷第15至22頁、第108至
    112頁可稽，核與乙○○於本院94年5月4日準備期日到庭結
    證稱：上訴人給付之保險金不包括房屋3樓部分，只就1、2
    樓部分之損失理賠等語相符，堪信屬實。另依臺中市消防局
    於92年12月10日就上開火災製作之原因調查報告記載：「消
    防人員到場時，連棟災戶1、2樓均為完好，144號、146號（
    即訟爭保險標的房屋之一）災戶3樓冒出火舌燃燒猛烈，二
    側隔壁住戶（包括另戶142號保險標的房屋）冒出濃煙遭延
    燒狀，立即請求支援搶救；部署水帶週邊防護阻絕延燒，背
    戴空氣瓶延伸水帶各戶屋內3樓，經清理撲滅水勢」等語（
    見原審卷第95頁），可知上開火災導致訟爭146號保險標的
    房屋3樓猛烈燃燒，另在被上訴人所有房屋隔壁之訟爭142號
    保險標的房屋3樓亦遭延燒，是消防隊員必須射水以撲滅該2
    棟房屋3樓之火勢，以避免大火向該2棟房屋其他樓層延燒，
    則訟爭保險標的房屋1、2樓之建物本體及其內物品，因而淋
    水致生損壞，勢難避免，此等損壞自屬上述保險契約條款所
    稱因火災發生，為救護保險標的物，導致標的物所受之損失
    ，則上訴人據以理賠該2棟房屋所有人乙○○，自無不合；
    又該等損壞既係因上開火災而發生，因過失而引發該火災之
    被上訴人自應負責賠償。
  (二)次查，本院依被上訴人聲請，向臺中市北區調解委員會調取
    乙○○與陳東桂於93年8月11日，向該調解委員會聲請與被
    上訴人調解之案卷（即上開調解委員會93年度民調字第225
    號、226號調解事件卷宗）核閱結果，該2調解案於聲請調解
    書「事件概要」欄內固均僅記載「火災賠償」、「92年10月
    26日17時20分發生火災」等文字，惟由聲請調解書後所附屋
    頂鋼架簡圖，其上繪製之圖形僅有屋頂及屋頂下之一樓層，
    而非整棟建築物，且在圖形旁註記之數字與文字（如0.6發
    泡防熱烤漆板、100鍍鋅C型鋼、200/100H鋼等），均係有關
    搭建屋頂應使用之建材與其規格；及乙○○於本院94年5月4
    日準備期日到庭結證稱：伊與被上訴人至臺中市北區調解委
    員會調解時，已取得上訴人給付之保險金，但訟爭保險標的
    房屋3樓部分還會漏水，因為上訴人給付之保險金不包括房
    屋3樓部分之損失，故伊才找被上訴人調解，當時伊並未告
    訴被上訴人，上訴人已給付保險金予伊之事，伊要求被上訴
    人就3樓屋頂回復原狀，調解時伊亦與被上訴人言明係針對3
    樓部分．．附圖是被上訴人請的師傅畫的，是伊與被上訴人
    調解時，被上訴人拿給伊看的等語綜合研判，乙○○與陳東
    桂係為訟爭保險標的房屋3樓屋頂因上開火災受損一事，聲
    請與被上訴人調解，雙方於調解過程中，亦係就該保險標的
    房屋3樓應如何修復進行磋商，最後由被上訴人委請他人針
    對該房屋3樓部分應如何回復原狀繪製附圖，與乙○○、陳
    東桂成立由被上訴人依該附圖修復保險標的房屋3樓屋頂之
    調解。由此足見，被上訴人與乙○○所成立上述調解，範圍
    僅限於訟爭保險標的房屋3樓屋頂所受損害，而不及於該2棟
    房屋1、2樓因上開火災遭受之損失，乃甚為明顯。從而，上
    開調解書第2項所載乙○○與陳東桂「願拋棄有關本案之其
    餘請求」，僅能解作其2人就訟爭保險標的房屋3樓部分所受
    損害，對被上訴人放棄該調解書第1項內容以外之權利，乙
    ○○與陳東桂並未因與被上訴人成立調解，即拋棄就訟爭保
    險標的房屋1、2樓因上開火災所受損失，得對被上訴人行使
    之損害賠償請求權。是被上訴人抗辯：乙○○對伊就上開火
    災所生之損害賠償請求權，因其2人與伊成立上述調解而全
    部歸於消滅等語，即非可採。
  (三)再按被保險人因保險人應負保險責任之損失發生，而對於第
    三人有損失賠償請求權者，保險人得於給付賠償金額後，代
    位行使被保險人對於第三人之請求權；但其所請求之數額，
    以不逾賠償金額為限，保險法第53條第1項定有明文。又前
    揭條文所定保險人之代位權，係本於法律規定而成立，於保
    險人已對被保險人履行全部賠償義務後，無待被保險人之移
    轉行為，即當然取得，並於被保險人或保險人通知該第三人
    時，對於該第三人發生效力。乙○○就訟爭保險標的房屋第
    1、2樓建物本體及其內物品，於上開火災中因消防人員射水
    灌救3樓時遭水漬毀壞而生之損失，對被上訴人有損害賠償
    請求權，業如前述，惟上訴人就乙○○此部分之損失，既依
    上開保險契約予以理賠，則依前揭規定，乙○○對被上訴人
    此部分損害賠償請求權，即因而當然移轉予上訴人。且本院
    依上訴人聲請、對被上訴人核發93年度促字第58864號支付
    命令時，乃將上訴人所書、載明其因給付上開保險金而取得
    代位對被上訴人求償權利等內容之支付命令聲請狀，作為該
    支付命令附件，並於93年10月27日送達被上訴人收受（見原
    審卷第33至37、39頁），堪認上訴人已將上述債權移轉事宜
    通知被上訴人，揆諸前揭說明，上述債權讓與對被上訴人即
    已發生效力，上訴人即得逕向被上訴人請求賠償。
  (四)末按損害賠償祇應填補被害人實際損害，保險人代位被害人
    請求損害賠償時，依保險法第53條第1項規定，如其損害額
    超過或等於保險人已給付之賠償金額，固得就其賠償之範圍
    ，代位請求賠償，如其損害額小於保險人已給付之賠償金額
    ，則保險人所得代位請求者，應祇以該損害額為限，最高法
    院著有65 年臺上字第2908號判例意旨可參。上訴人就其主
    張：訟爭保險標的房屋1、2樓及其內物品因上開火災受損之
    金額為45 7,908元一節，業已提出前述理算總表為證，被上
    訴人雖援引陳東桂於上開刑事案件92年10月26日警詢中所陳
    ：「問：屋內有無擺放任何物品？損失金額多少？答：神明
    廳放神明桌，房間則擺放一張床，損失約200,000元」（見
    原審卷第54頁），及上開火災原因調查報告書所載，臺中市
    消防局勘查訟爭保險標的房屋結果，其1、2樓建築完好等語
    （見原審卷第95、96頁），抗辯上訴人主張訟爭保險標的房
    屋1、2 樓受損金額過高，至多僅有200,000元之損害云云。
    然由陳東桂於同日警詢時另陳稱：「問：3樓平時的用途？
    有沒有使用任何電器用品？今天有無人使用？答：前面作為
    神明廳後面為房間，平常光明燈都有使用，沒有」等語，與
    其前揭陳述相互對照，可知其所敘述之200,000元損害金額
    ，係專指訟爭保險標的房屋中之146號房屋擺放神明桌之3樓
    受損數額，而與訟爭2棟保險標的房屋第1、2樓之損失無關
    ；至於臺中市消防局火災原因調查報告書所載勘查訟爭保險
    標的房屋之結果：「勘查142災戶燒損狀況：勘查1、2樓建
    築完好狀．．勘查1樓西側客廳擺設、東側廚房均為完好狀
    ；客廳牆面電源箱內，無熔絲開關使用狀未有燒損跡象。2
    樓西側處臥室內，彈簧床、衣櫃完好未有燒損」、「勘查
    146災戶燒損狀況：勘查1、2樓建築完好狀．．勘查1樓西側
    客廳擺設完好狀，電源箱內無熔絲開關未有燒損跡象，為電
    力公司人員到場後關閉；東側處廚房櫥櫃、餐桌，及流理台
    斯爐關閉狀，均完好未有燒損。勘查2樓臥室屋頂板、牆面
    ，擺設彈簧床、衣櫃未有燒損跡象」（見原審卷第95、96頁
    ），均係針對該2棟房屋1、2樓建築本體及其內擺設有無遭
    火燒損而為記錄，惟該2棟房屋1、2樓建築及其內動產，係
    於上開火災時遭消防人員向3樓所射水柱淋溼而受損，已如
    前述，此等損害或因非消防單位勘查火災現場之重點，故未
    記載於火災原因調查報告書內，然究不得因此遽論訟爭保險
    標的房屋1、2樓未受有損害。而依上訴人與乙○○訂定之上
    開保險契約約定，上訴人因該契約所定保險事故發生，應理
    賠乙○○之數額，係以該事故導致訟爭保險標的房屋所受之
    實際損失為準，而非訂有特定之理賠金額。上訴人因上開火
    災發生，給付乙○○保險金後，固得依保險法第53條規定，
    向被上訴人求償，惟被上訴人之資力如何、上訴人理賠之金
    額得否完全受償等問題，究非上訴人於給付保險金時所能得
    知，是其對於乙○○所受損害如何，勢必審慎核實估算，當
    無故為超額賠償之理，是上訴人據以理賠乙○○457,908元
    之前述理算報告，其上記載應適足反映乙○○因上開火災發
    生，導致訟爭保險標的房屋1、2樓所受損害之實際數額，則
    上訴人本於上開條文規定，請求被上訴人給付其已理賠乙○
    ○之上述金額，應屬有據。
六、綜上所述，上訴人係依與訴外人乙○○所定上開保險契約，
    ，就被上訴人之過失而發生上開火災，導致乙○○所有訟爭
    保險標的房屋1、2樓所受損害，理賠457,908元予乙○○；
    至被上訴人與乙○○、陳東桂成立之前述調解，則係就訟爭
    保險標的房屋3樓因上開火災所受損害而為，二者範圍顯不
    相同，是被上訴人抗辯其因依該調解內容修復保險標的房屋
    3 樓，對乙○○、陳東桂所負損害賠償債務已告消滅，上訴
    人無從代其2人之位對其行使損害賠償請求權等語，並非可
    採。又上訴人已將給付保險金予乙○○，因而得代位行使損
    害賠償請求權之情事，藉由上開支付命令聲請狀之送達，通
    知被上訴人，自已踐行民法第297條第1項所定債權讓與之通
    知義務，則其本於保險法第53條規定，請求被上訴人給付
    457,908元，及自上開支付命令送達翌日（即93年10月28日
    ）起，至清償日止，按週年利率5%計算之利息，為有理由，
    應予准許。原審未查明被上訴人與乙○○、陳東桂成立之調
    解，僅針對訟爭保險標的房屋3樓所受損害而為，並未使乙
    ○○、陳東桂因上開火災之發生，對被上訴人之損害賠償請
    求權全部歸於消滅，是被上訴人於理賠乙○○後，仍取得代
    位向被上訴人求償之權利，而為上訴人敗訴之判決，尚有未
    洽。上訴意旨指摘原判決不當，求予廢棄改判，為有理由。
    爰由本院予以廢棄改判，如主文第2項所示。
據上論結，本件上訴為有理由，依民事訴訟法第450條、第78條
，判決如主文。
中　　華　　民　　國　　94　　年　　8　　月     4　　 日
               民事第一庭審判長法　官  張惠立
   　　　　            　　　　法　官　王永春
   　　　　　　　　            法　官　鍾啟煒
正本係照原本作成。
不得上訴。
中　　華　　民　　國　　94　　年　　8　　月     4　　 日
  　　　　　　　　             書記官　林素妃
